【裁判字號】    99,台上,6787
【裁判日期】    991028
【裁判案由】    妨害性自主
【裁判全文】
最高法院刑事判決            九十九年度台上字第六七八七號
上  訴  人  台灣高等法院檢察署檢察官
上  訴  人  
即  被  告  甲○○
選任辯護人  蔡宏修律師
上列上訴人等因被告妨害性自主案件，不服台灣高等法院中華民
國九十八年四月二十一日第二審更審判決（九十七年度矚上更(一)
字第四號，起訴案號：台灣士林地方法院檢察署九十四年度偵字
第五四五八、六七四四、七四六六號），提起上訴，本院判決如
下：
    主  文
原判決撤銷，發回台灣高等法院。
    理  由
本件原判決認定上訴人即被告甲○○有其事實欄所載之犯行，因
而撤銷第一審此部分之科刑判決，改判論處被告連續對十四歲以
下之男子犯強制性交及成年人連續對於少年乘機性交二罪刑，並
就被訴連續乘機猥褻部分改判諭知無罪，固非無見。
惟查：（一）判決不適用法則或適用不當者，為違背法令，刑事
訴訟法第三百七十八條定有明文。上訴人行為後，刑法於民國九
十四年二月二日修正公布，並於九十五年七月一日施行。原判決
雖以：「刑法第二百二十二條第一項加重強制性交罪之法定本刑
，則自九十五年七月一日修正前之『無期徒刑或七年以上有期徒
刑』，修正為『七年以上有期徒刑』（其中第二款『對十四歲以
下之男女犯之者』，亦修正為『對未滿十四歲之男女犯之者』（
即不含十四歲）。均應依對被告較有利及法律適用之原則，依修
正後之法律論處之。惟經就行為之罪數（連續犯）整體比較結果
，仍應認適用修正前連續犯之規定論以一罪，對於被告較為有利
，故適用修正前刑法第二百二十二條第一項第二款之規定。」（
見原判決第十三頁第二至十二行）惟修正後刑法刪除第五十六條
連續犯之規定，第二百二十二條加重強制性交罪之法定刑，亦由
舊法「處無期徒刑或七年以上有期徒刑」，修正為「處七年以上
有期徒刑」。但主刑之重輕，依刑法第三十三條規定之次序定之
，同法第三十五條第一項定有明文。是有期徒刑顯較無期徒刑為
輕，修正前刑法第二百二十二條第一項規定之最高法定本刑為「
無期徒刑」，而修正後刑法第二百二十二條第一項規定之最高法
定本刑為「七年以上有期徒刑」，依刑法第三十三條第三款之規
定，有期徒刑之最高法定刑為十五年以下，但遇有加減時得加至
二十年；而依刑法第五十條、第五十一條第五款規定：宣告多數
有期徒刑者，於各刑中之最長期以上，各刑合併之刑期以下，定
其刑期，但不得逾三十年，兩者相較，仍以修正後刑法第二百二
十二條第一項之規定，對被告有利。原判決上引理由說明，執其
審酌被告犯罪情節後，所應為之刑之宣告，作為新舊法比較適用
之依據，而謂依修正前刑法第二百二十二條第一項第二款規定，
較有利於被告，自有適用法則不當之違誤。（二）修正前刑法第
五十六條所稱之連續犯，係指行為人基於概括之犯意，連續數行
為而均觸犯構成要件相同之罪名者而言。故連續犯之成立，在主
觀上必須行為人係基於概括之犯意，而在客觀上必須行為人連續
實行二次以上之犯罪行為，而每次犯罪行為均能單獨成立構成要
件相同之罪名，始足以當之。故論處連續犯之有罪判決，對於行
為人主觀上是否具有概括之犯意，以及所實行犯罪行為之具體次
數，必須詳加調查認定記載明白，始為適法。原判決認定被告基
於強制性交、乘機性交之犯意，自九十三年夏天某日起至九十四
年四月底止，以其性器強行插入甲男（姓名、年籍詳卷）肛門內
及利用甲男酒後熟睡或意識不清而不知抗拒之機會，以其性器插
入甲男肛門內，各先後多次對甲男為強制性交、乘機性交行為等
情，而就此部分依行為時連續犯之規定，論以連續加重強制性交
及對少年乘機性交行為二罪。但並未具體認定被告對甲男為上揭
強制性交、乘機性交行為之次數，僅籠統記載為「多次」云云，
依上述說明，自不足據以論處行為時連續犯之依據。（三）刑法
第二百二十五條第一項之乘機性交罪，須被害之男女不能或不知
抗拒之原因，非出於犯人所為，而犯人僅祇乘此不能或不知抗拒
之時機，以為性交，始有其適用；如被害人不能或不知抗拒之原
因，係犯人所故意造成者，即屬同法第二百二十一條第一項之強
制性交罪。原判決事實認定被告係利用甲男酒後熟睡或意識不清
而不知抗拒之機會，乘機性交得逞等情。然依甲男於偵查中指稱
阿伯（被告）有時候會灌伊喝酒，伊有喝，頭昏昏的，就去二樓
睡覺，然後就被阿伯侵害，於第一審審理時亦稱被告趁伊睡覺，
或是在伊吃東西裡加東西，讓伊吃了很頭痛…伊醒來後發現自己
沒有穿衣服，屁股比較痛…有時候在飯裡放東西，讓伊昏昏沈沈
睡覺，大約都是二、三天一次（見偵字第五四五八號卷一第二七
頁、第一審卷一第二七九頁、卷二第一三五頁）。所稱如果屬實
，以甲男於案發當時僅係一未滿十四歲，仍在國中就學之少年，
衡情酒量自係低淺，而被告仍對伊「灌酒」，則甲男因之不勝酒
力，以致酒醉，或在食物內添加不詳物品令甲男食用，致其處於
相類心神喪失情形，此是否係被告蓄意造成？此部分是否屬強制
性交罪範疇？原審對上開不利之卷證，未加採酌，並說明不足採
之理由，乃遽認被告係利用甲男酒後熟睡或意識不清之相類於心
神喪失情形，而為性交，尚嫌理由不備。（四）刑法總則之加重
，係概括性之規定，所有罪名均一體適用；刑法分則之加重，則
係就犯罪類型變更之個別犯罪行為予以加重，成為另一獨立之罪
名。而兒童及少年福利法第七十條第一項前段所定成年人「故意
」對兒童或少年犯罪之加重，係對被害人為兒童或少年之特殊要
件予以加重處罰，乃就犯罪類型變更之個別犯罪行為予以加重，
自屬刑法分則加重之性質，復以行為人係成年人而被害人乃未滿
十八歲之兒童及少年為其特別要件，故成年之行為人所為是否合
乎此項屬分則加重性質之犯罪特別要件，自應於有罪判決之事實
欄內詳為記載，然後於理由內說明其憑以認定之證據，始為適法
。原判決於理由內雖說明被告行為時為已滿二十歲之成年人，而
甲男遭其乘機性交時係未滿十四歲之人，應依兒童及少年福利法
第七十條第一項前段規定加重其刑。然其事實欄對於案發時被告
係成年人，此一屬於分則加重特別要件之事實，則未加認定、記
載，致上開理由論敘失其事實依據，而有判決理由矛盾之違法。
（五）證據之取捨、證明力之判斷及事實之認定，雖屬事實審法
院自由判斷之職權，但此項職權之行使，應受客觀存在之經驗法
則、論理法則所支配，方為適法，此觀刑事訴訟法第一百五十五
條第一項之規定自明。被害人之陳述固須無瑕疵可指，且有補強
證據證明其確與事實相符，始得採為科刑之基礎。但所謂「補強
證據」，係指除該被害人陳述本身外，其他足以佐證其陳述之事
實確具有相當程度真實性之證據而言。其所補強者，不以事實之
全部為必要，祇須因補強證據與其陳述相互印證，依社會通念，
足使事實獲得確信者，即足當之。又認定犯罪事實所憑之證據，
並不以直接證據為限，即綜合各種間接證據，本於推理作用，為
認定犯罪事實之基礎，如無違背一般經驗或論理法則，尚非法所
不許。原判決採信被告否認犯罪之辯解，理由說明無非係以證人
潘明駿、甲男之證述均係直接或間接聽聞於乙男（姓名、年籍詳
卷）之陳述，無從採為被告確有性侵乙男、丙男之證據，而本件
除乙男、丙男（姓名、年籍詳卷）之指訴外，別無其他補強證據
證明，就被訴乘機猥褻部分，資為被告有利之認定。惟證人甲男
於偵查中證稱：「（十五（即乙男）被阿伯性侵害的事你知不知
道？）知道，那天（指九十三年九月底）是我跟十五住在一起，
但我有事先離開黨部，我回來時發現門關著，我叫阿伯開門，阿
伯不理我，到最後我一直叫一直叫，阿伯後來才來幫我開門，我
進去之後看到阿伯和十五都沒有穿褲子，十五後來就起來跟阿伯
說要借摩托車，說要先回去，我就跟十五一起走，在車上十五就
跟我說，剛才他褲子好像被阿伯脫掉，阿伯用性器官去捅他」、
「（你剛講的是九月底的事？）我只知道一次」、「（這一次你
是不是有告訴十五，他昨天晚上被阿伯侵害？）我只有說昨天晚
上看到他沒有穿褲子，被阿伯脫掉是不是」、「（你這樣說，十
五怎麼回答？）他說他好像被阿伯性侵害」等語（見偵字第五四
五八號卷一第三一至三二頁）。所證如果無訛，甲男似曾見乙男
與被告獨處一室許久，且親見於被告開門後，被告與乙男均未穿
褲子，乙男並隨即陳稱被告以性器官捅其屁股等情，甲男非僅單
純聽聞乙男陳述；又甲男於警詢中證稱：「（問：根據0000
00000（即乙男）所供：他遭甲○○第二次性侵害後，是你
將他遭侵害的事實告知他的，是否正確？）是我告訴他的，我說
你知不知道阿伯（指甲○○）昨天對你做什麼？他說他不知道，
我告訴他，我看到甲○○把他的褲脫下來，趴在他身上一直抽動
，他們的褲子都是脫掉的，我知道他（指甲○○）在性侵害他。
」等語（見偵字第六七四四號卷第五九至六十頁），乙男於偵查
中亦陳稱：「（當天早上十四（甲男）是否有告訴你阿伯侵害你
的事情？）有」、「（十四怎麼說？）他說『昨天晚上阿伯對你
怎樣你知道嗎』」、「（那你如何回答？）我說我知道」、「（
什麼時候住在阿伯（被告）的黨部二樓？）去年九月中旬」、「
（你跟十四（甲男）睡著後，阿伯有對你們做什麼事？）他脫我
們的褲子，又把他的生殖器放在我的屁股那邊摩擦」、「（阿伯
有沒有用生殖器侵害過你？）有」、「（幾次？）三次」、「（
第一次是何時？）九月中旬」、「（經過如何？）我那天沒有地
方睡，就睡在黨部，阿伯找我們喝酒，我有喝酒，十四沒有喝，
我有點醉，就上去二樓睡覺」、「（睡到一半的時候，感覺有人
壓我？）我轉過來就看到阿伯壓我，我問他在幹嘛，他沒有說話
，就用毛巾擦擦我屁股，然後我就繼續睡」、「（你當時是如何
睡？）我趴著睡」、「（你轉過頭來看到阿伯壓你的時候，阿伯
有穿衣服嗎？）他有穿上衣，但沒有穿褲子」、「（有看到他的
生殖器官嗎？）好像有」、「（阿伯的生殖器在你的屁股那邊做
什麼？）一直摩擦，但沒有插入我的肛門」、「（阿伯是隔著你
的褲子摩擦還是直接摩擦？）他把我的四腳內褲脫掉」、「（阿
伯脫掉你褲子時，你知道嗎？）不知道」、「（早上醒來，阿伯
是否有給你錢？）有，給我六百元」、「（阿伯第二次侵害你是
何時？）在九月底，也是在黨部」、「（阿伯這次侵害你的經過
為何？）也是先叫我們喝酒，我也是喝的有點醉，然後去二樓睡
覺，然後跟第一次情形一樣」、「（當時情形如何？）我是趴著
睡，阿伯用身體壓著我，他沒有穿褲子，有穿上衣」、「（那你
的褲子呢？）我的褲子在旁邊」、「（阿伯把你的褲子脫掉嗎？
）他後來把我的褲子脫掉」、「（然後呢？）然後阿伯用他的性
器官摩擦我的屁股」、「（這次是否有反抗或拒絕他？）我有轉
過頭來瞪他，後來他就停止了，跟第一次情形一樣」、「（第一
次他用毛巾擦你屁股，他是否有射精？）好像有，因為他有用毛
巾擦」、「（是否知道射精的意思？）知道」、「（第二次阿伯
侵害你，是否也有用毛巾擦你屁股？）是」、「（那天早上阿伯
有拿給你一千塊？）是，我有收下來」、「（這次阿伯有沒有射
精？）好像有」等情（見偵字第五四五八號卷一第二一至二四頁
）；又乙男於第一審審理時亦為相同之證述（見第一審卷九十五
年十一月十五日審判筆錄第二至十五頁）。二人之證述如果均可
採取，甲男之證言似能為乙男證述之佐證。原審未詳加說明論述
，就乘機猥褻部分，徒以乙男之指證外，別無其他補強證據，難
為被告有罪之認定云云，遽行判決，有證據調查未盡及判決不備
理由之違法。（六）無期徒刑不得加重，為刑法第六十五條第一
項所明定。原判決既認定被告所犯修正前刑法第二百二十二條第
一項加重強制性交罪部分，其法定本刑為無期徒刑或七年以上有
期徒刑。原審就依連續犯之規定加重其刑時，未將無期徒刑部分
除外，併予加重（見原判決第十三頁倒數第二、一行），亦有適
用法則不當之違誤。以上或為上訴意旨所指摘，或為本院得依職
權調查之事項，應認原判決有撤銷發回更審之原因。  
據上論結，應依刑事訴訟法第三百九十七條、第四百零一條，判
決如主文。
中    華    民    國  九十九  年    十    月  二十八  日
                      最高法院刑事第十一庭
                          審判長法官  石  木  欽  
                                法官  洪  佳  濱  
                                法官  韓  金  秀  
                                法官  段  景  榕  
                                法官  周  煙  平  
本件正本證明與原本無異
                                      書  記  官  
中    華    民    國  九十九  年   十一   月    五    日
                                                     m

司法院資訊處製作；財團法人民間司法改革基金會備份。
